【裁判字號】    92,上易,2556
【裁判日期】    921021
【裁判案由】    侵占
【裁判全文】
臺灣高等法院刑事判決                          九十二年度上易字第二五五六號
    上  訴  人  臺灣板橋地方法院檢察署檢察官
    被      告  甲○○
右上訴人因被告侵占案件，不服臺灣板橋地方法院九十二年度易字第一八一七號，中
華民國九十二年七月八日第一審判決 (聲請簡易判決處刑案號：臺灣板橋地方法院檢
察署八十九年度偵字第九一九四號)提起上訴，本院判決如左：
    主  文
上訴駁回。
    理  由
一、本案經本院審理結果，認第一審判決對被告甲○○為無罪之諭知，核無不當，應
    予維持，並引用第一審判決書記載之證據及理由（如附件）。
二、檢察官循告訴人乙○之聲請上訴，略以：被告於民國八十七年一月間，以其所製
    作之增資計畫鼓吹告訴人購買因辦理上櫃而增資兩千萬的頂加科技股份有限公司
    （下稱頂加公司）增資股票，非被告所辯稱的購買其手中持股，合先敘明。另若
    頂加公司真如被告所形容之既具前瞻性，又具投資性，為何被告自己不認股反而
    還要賣掉其股東之股權？從被告拿到現金後將其中一百二十萬挪用另為投資，並
    未認購增資股，可見其亦對頂加公司不具信心，則其所製作之「頂加公司簡介」
    實已足可證其詐欺行為。次言，若頂加公司未依其增資計畫進行上櫃，亦未按計
    畫增資兩千萬且各股東也都沒人承購該公司之股票，自不可認定被告將頂加公司
    增資股票給與告訴人後，即謂被告已依雙方之約定履行。被告既未依約履行，即
    當退回告訴人所交付委託之款項，若無退回，就是侵占。按刑法第三百三十九條
    第一項詐欺罪之成立，須以行為人主觀上有為自己或第三人不法所有之意圖，客
    觀上係以詐術使人將本人或第三人之物交付為構成要件。被告之犯行不但符合主
    觀與客觀的詐欺要件，並觸犯刑法第三百三十五條之侵占罪。然卻未見原審法官
    對詐欺犯行予以審查，僅以雙方互相買賣股票認定為無侵占而判無罪，實令不服
    ，為此提起上訴云云。
三、訊之被告甲○○對於右開時地收受告訴人乙○及告訴人之父即證人張志培所交付
    之新台幣（以下同）二百八十萬元支票之事實固不諱言，惟堅決否認有何侵占之
    犯行，辯稱：我當時係與告訴人約定買賣頂加公司之二十萬股增資股票，收取面
    額計二百八十萬元之支票後，已依約定將同額之認股權證交予告訴人父子，並無
    侵占情事等語。
四、經查：
（一）被告係與告訴人父子約定以二百八十萬購買頂家公司二十萬增資股票，且被告
      於收取面額計二百八十萬元之支票後，已依約定將認股權證交予告訴人父子等
      事實，業經告訴人及被告供述在卷，核與證人張志培於偵查中及原審審理時證
      述之情節相符（見他字卷第四七、四八頁及原審卷第十七頁），輔以被告所提
      供予告訴人父子之軟體工業之特性及其未來展望說明書、頂加公司之公司簡介
      （含基本資料、公司現況、增資方案、合約表格、增資計劃、公員資產價值分
      析表、資產負債分析表等項目）及被告於八十七年二月十五日將頂加公司之增
      資股認股權證交與告訴人胞弟張喨之收據及認股權證（見他字卷第六至十四頁
      及偵續字卷第二一頁）。可知被告確有與告訴人之父接洽買賣頂加公司增資股
      票，被告於收受告訴人所交付支票後，已將頂加公司增資股認股權證交予告訴
      人胞弟之事實足資認定。
（二）次按刑法侵占罪之成立，以意圖為自己或第三人不法之所有，而擅自處分自己
      持有之他人所有物，即變易持有之意為不法所有之意，為其構成要件。本件告
      訴人父子交付予被告之二紙支票（面額分別為一百萬元及一百八十萬元，付款
      地分別為臺北縣土城農會信用部及世華商業聯合銀行土城分行，支票號碼分別
      為TA0000000號及ZC0000000號），係由被告本人立據簽收，收
      據內文更記載﹕「每股議價新台幣壹拾肆元整」等字樣，該等支票之受款人欄
      亦均記載被告姓名。足見告訴人與被告議定購買之股票，係每股十四元。次查
      ，告訴人之弟張喨收受被告所交付之認股權證後，出具記載﹕「茲收到甲○○
      先生交付之頂加科技股份有限公司，認股權證兩張（編號：014、015），股權
      數共計貳拾萬股」字樣之收據予被告（見他字卷第十三、十四頁及偵續卷第二
      八─一頁）。再對照每張認股權證代表十萬股，兩張計二十萬股，每股議價壹
      拾肆元，合計二百八十萬元之事實，正與告訴人所交付之支票金額相符，可知
      被告並無未依約履行之情形。公訴人雖以被告如數兌換二百八十萬元之支票後
      ，僅將其中之一百六十萬元交付予頂加公司，餘一百二十萬元則據為己有，涉
      犯侵占罪嫌。然二百八十萬元支票指明被告為受款人，被告與告訴人間約定之
      內容亦係購買增資股票，被告並已交付認股權證（認股權證上記載：「本認股
      權證視同股票；俟本公司完成股票登記發行手續後，用以對換同額之公司股票
      等語），被告雖於轉手間即取得一百二十萬元之暴利，然前開支票兌現所得之
      一百二十萬元，既係被告所有，實難認被告有侵占一百二十萬元之情事。
五、檢察官上訴意旨雖以告訴人購買增資股票之前提是頂加公司應確實增資二千萬元
    ，但頂加公司卻僅增資五百萬元，告訴人之目的亦不在向被告本人購買股票，被
    告所為涉犯刑法第三百三十九條之詐欺取財罪嫌等語。查被告所擬並交付予告訴
    人之「頂加科技股份有限公司簡介」，其中之「增資方案」記載「為符合軟體公
    司上櫃最低資本額3000萬元要求、營運所需之現金週轉及設備之增置費用，資本
    額由原來1000萬元，增為3000萬元，：：：」等語。然預加公司實僅增資五百萬
    元，並於告訴人購買認股權後不及半年之八十七年六月間即開始跳票，並發生週
    轉不靈之事實，已經頂加公司董事長汪寶湘及監察人張文江之供述在卷（見偵九
    一九四卷第十頁），對照被告僅以每股九元認股，認三百萬股（見偵續卷頂加公
    司股東投資額表），被告僅交付一百六十萬元予頂加公司，即取得該公司所交付
    之三百萬股之增資股，但其後因為認為股價太高，致未再補齊之事實（見偵九一
    九四卷第十五頁反面、第二十、二一頁頂加公司董事長汪寶湘及監察人張文江之
    供述及偵續三七號卷第二八頁之電匯申請書），可知被告並不看好頂加公司之股
    價，其本人分文未付，並未認股，僅支付告訴人所交付之一百六十萬元即取得三
    百萬股之認股權證，並將其中之二百萬股交付予張喨作為與告訴人間契約之履行
    ，轉手間即取得一百二十萬元之暴利。其是否涉犯詐欺，雖可再酌。然公訴人係
    以被告涉犯侵占罪起訴（聲請簡易判決處刑），並於聲請簡易判決處刑書上敘明
    被告所為不構成詐欺取財罪，難認公訴人就被告涉犯之詐欺取財已經起訴。且刑
    事訴訟法第三百條所定科刑之判決，得就起訴之犯罪事實，變更檢察官所引應適
    用之法條，係指法院於不妨害事實同一之範圍內，得自由認定事實，適用法律而
    言。而事實是否同一，應視檢察官請求確定其具有侵害性之基本社會事實是否同
    一而定，並以犯罪構成要件有無罪質上之共通性為具體判斷之標準（最高法院八
    十八年度台非字第三五０號判決參照）。本件公訴人係起訴被告意圖為自己不法
    之所有，將所收取應交付之支票二紙並兌換現金後，僅將其中一百六十萬持交頂
    加公司，剩餘之一佰二十萬則侵占入己，私自挪用另為投資。亦即公訴意旨係指
    被告收取支票後，變易持有之意思為所有之意思，侵占一百二十萬元。此與被告
    涉嫌詐欺取財罪，係向告訴人父子施用詐術，表示頂加公司值得投資，而取得款
    項。二者之基本事實並不相同，罪質並無共通性。揆諸判例要旨，本院不得變更
    起訴法條，而就被告涉嫌詐欺取財罪加以審判。
六、綜上所述，本件原審以被告並無公訴人所指侵占罪犯行，而為無罪判決之諭知，
    本院核無不合，公訴人循告訴人之聲請執前詞指摘原判決不當，為無理由，應予
    駁回。至於被告是否確涉嫌詐欺取財，允宜由管轄地方法院檢察署檢察官另行處
    理，附此敘明。
據上論斷，應依刑事訴訟法第三百七十三條、第三百六十八條，判決如主文。
本案經檢察官鍾鳳玲到庭執行職務。
中    華    民    國    九十二    年     十        月      二十一       日
                                    審判長法  官  吳  啟  民
                                          法  官  蘇  隆  惠
                                          法  官  林  瑞  斌
右正本證明與原本無異。
不得上訴。
                                          書記官  丁  淑  蘭
中      華      民      國    九十二    年      十      月    二十一    日
附件：
臺灣板橋地方法院刑事判決                        九十二年度易字第一八一七號
    公  訴  人  臺灣板橋地方法院檢察署檢察官
    被      告  甲○○  男五十三歲（民國○○○年○月○○○日生）
                        住臺北縣新店市○○○街六十七號二樓
                        居新竹市○○路八十六巷十八號四樓
                        身分證統一編號：Ｚ000000000號
右列被告因侵占案件，經檢察官聲請簡易判決處刑（八十九年度偵字第九一九四號）
，本院認不得以簡易判決處刑，改依通常程序審理，判決如左：
    主  文
甲○○無罪。
    理  由
一、公訴意旨略以：被告甲○○於民國（下同）八十七年一月間，鼓吹告訴人乙○及
    告訴人之父張志培投資頂加科技股份有限公司（下稱頂加公司），經告訴人父子
    同意後，於同年月四日，在臺北縣中和市○○路○段五二巷二六號，由告訴人將
    面額合計為新臺幣（下同）二百八十萬元之支票二紙（面額分別為一百萬元及一
    百八十萬元，付款地分別為臺北縣土城農會信用部及世華商業聯合銀行土城分行
    ，支票號碼分別為TA0000000號及ZC0000000號）交付予被告，並
    約定由被告向頂加公司告知上開投資事宜，取得認股權證二張（各十萬股）交予
    告訴人等收執，詎被告為頂加公司及告訴人父子處理上開投資事務，竟意圖為自
    己不法之所有，於取得上開屬告訴人父子所有應交付頂加公司之支票二紙後，擅
    自兌換現金，僅將其中一百六十萬元持交頂加公司，剩餘之一百二十萬元，則侵
    占入己，私自挪用另為投資，致生損害於頂加公司及告訴人父子，因認被告涉有
    刑法第三百三十五條第一項之侵占罪嫌云云。
二、按犯罪事實應依證據認定之，無證據不得推定其犯罪事實；又不能證明被告犯罪
    者，應諭知無罪之判決；刑事訴訟法第一百五十四條及第三百零一條第一項分別
    定有明文。
三、本件公訴人認被告涉有侵占罪嫌，無非以被告自白、告訴人指訴、證人即頂加公
    司負責人汪寶湘及監事張文江之證詞等為據，惟訊據被告甲○○堅決否認有侵占
    犯行，辯稱：伊當時係與告訴人約定買賣頂加公司之二十萬股增資股票，嗣收取
    面額計二百八十萬元之支票後，亦已依約定將同額之認股權證交予告訴人父子，
    並無侵占情事等語。
四、經查：
  (一)本件依被告於偵查中及本院訊問時供述之內容觀之，其於偵訊時供稱當時係與告
    訴人接洽買賣其自身股票云云（參見板橋地方法院檢察署八十八年度他字第一五
    九三號偵查卷第三九頁背面），迨本院訊問時再辯稱當時係告訴人欲投資頂加公
    司乃向其購買股票云云（參見本院九十二年五月九日訊問筆錄第二頁），被告既
    已屢屢堅陳告訴人係因向其購買股票始交付上開支票，足見其並無坦承侵占告訴
    人所交付上開支票或款項之意，公訴人逕認被告自白本件侵占犯行，乃有誤會，
    本院合先敘明。
  (二)被告當時係與告訴人父子接洽買賣頂加公司之增資股票事宜一節，業據告訴人指
    訴綦詳，核與證人即告訴人之父張志培於偵查中及本院訊問時結證之情節相符，
    並有被告斯時提供予告訴人父子之軟體工業之特性及其未來展望說明書、頂加科
    技股份有限公司公司簡介（含基本資料、公司現況、增資方案、合約表格、增資
    計劃、公員資產價值分析表、資產負債分析表等項目）影本各一份附卷可稽，而
    告訴人父子於八十七年一月四日將上開支票二紙交予被告，被告則於同年二月十
    五日將頂加公司出具之增資股認股權證交由告訴人之胞弟張喨收受等節，復據告
    訴人與被告一致陳明在卷，並有收據及認股權證影本各二紙在卷足憑，足見被告
    確有與告訴人父子接洽買賣頂加公司增資股票，嗣並收受告訴人所交付支票，進
    而將頂加公司增資股認股權證交予告訴人胞弟之情事，告訴人雖堅指被告係為告
    訴人父子及頂加公司處理增資股投資事宜云云，惟被告與告訴人父子接洽買賣頂
    加公司增加股票事宜之際，尚自行提供上開軟體工業之特性及其未來展望說明書
    及頂加科技股份有限公司公司簡介等資料予告訴人父子，且具名於其中軟體工業
    之特性及其未來展望說明書內等情，業據告訴人及證人張志培一致陳明在卷，並
    有該等說明書及簡介影本在卷可查，而告訴人父子交付被告上開支票之際，係由
    被告本人立據簽收該等支票，其收據內文尚記載「每股議價新台幣壹拾肆元整」
    等語，該等支票之受款人欄亦均記載被告姓名，嗣被告交付上開認股權證時，告
    訴人胞弟張喨出具之收據更載明「茲收到甲○○先生交付之頂加科技股份有限公
    司，認股權證兩張（編號：014、015），股權數共計貳拾萬股」等語，復據告訴
    人及證人張志培一致陳明在卷，並有卷附上開收據影本二紙可資佐證，準此以觀
    告訴人當時顯係逕向被告洽購頂加公司之增資股票，被告既係以出賣人地位出售
    上開頂加公司增資股票予告訴人，並收取告訴人所交付之買賣價金，嗣亦已依雙
    方約定將該等增資股票之認股權證交予告訴人，即難認其當時在主觀上有何不法
    所有之侵占意圖，亦難認其在客觀上有何「變易持有為所有」之侵占犯行，是本
    件尚無從憑告訴人上開指訴內容遽認被告成立何等侵占罪責。
  (三)證人即頂加公司負責人汪寶湘及監事張文江之證詞，固得證明告訴人有取得頂加
    公司增資股認股權證之客觀事態，惟仍無從憑以認定被告當時是否確有侵占告訴
    人所交付之上開支票或款項之情事，從而，自難援引該等證詞遽認被告成立侵占
    罪責。
  (四)綜上所述，本件公訴人所指各端既無一足資證明被告涉有侵占罪嫌，復查又無其
    他積極、確切之證據足以證明被告確有公訴意旨所指之侵占犯行，揆諸前揭說明
    ，要屬不能證明被告犯罪，爰為無罪之諭知。
據上論斷，應依刑事訴訟法第四百五十二條、第三百零一條第一項，判決如主文。
本案經檢察官郭緯中到庭執行職務
中      華      民      國      九十二      年     七     月     八     日
                                        臺灣板橋地方法院刑事第五庭
                                            法  官  王  屏  夏
右正本證明與原本無異。
如不服本判決，應於判決送達後十日內向本院提出上訴狀。
                                            書記官  楊  璧  華
中      華      民      國      九十二      年     七     月     八     日


司法院資訊處製作；財團法人民間司法改革基金會備份。
